ACORDAO-COMPLETO-2529515

ACÓRDÃO 1356/2022 ATA 6/2022 - PRIMEIRA CÂMARA

VISTOS, relatados e discutidos estes autos em que se aprecia ato de admissão emitido pela Caixa Econômica Federal;
ACORDAM os Ministros do Tribunal de Contas da União, reunidos em Sessão da 1ª Câmara, com fundamento no art. 71, inciso III, da Constituição Federal, nos arts. 1º, inciso V, e 39, inciso I, da Lei 8.443/1992, no art. 260, § 1º, do RI/TCU e ante as razões expostas pelo Relator, em:
9.1. considerar ilegal e negar registro ao ato de admissão emitido em favor de Leoniz de Melo Silva (XXX.469.794-XX) .
9.2. determinar à Caixa Econômica Federal que:
9.2.1. acompanhe os desdobramentos da Ação Civil Pública 0000059-10.2016.5.10.0006, em trâmite na Justiça Trabalhista, e adote as medidas pertinentes em caso de desconstituição da sentença que estendeu, por prazo indeterminado, a validade dos concursos públicos regidos pelos Editais de número 001/2014-NM e 001/2014-NS;
9.2.2. no prazo de trinta dias, contados da ciência da decisão, envie a este Tribunal documento comprobatório de que ao interessado cujo ato foi impugnado está ciente do julgamento deste Tribunal.

Atos de Admissão

Primeira Câmara

Caixa Econômica Federal.

3. Interessados/Responsáveis:
3.1. Interessado: Leoniz de Melo Silva (XXX.469.794-XX).

13.1. Ministros presentes: Benjamin Zymler (na Presidência), Walton Alencar Rodrigues (Relator) e Jorge Oliveira.
13.2. Ministros-Substitutos presentes: Augusto Sherman Cavalcanti e Weder de Oliveira.

WALTON ALENCAR RODRIGUES

Adoto, como relatório, instrução cuja proposta foi acolhida pelo escalão dirigente da Secretaria de Fiscalização de Integridade de Atos e Pagamentos de Pessoal e de Benefícios Sociais (Sefip) e pelo Ministério Público junto ao TCU:
INTRODUÇÃO
Trata-se de ato de admissão, submetido, para fins de registro, à apreciação do Tribunal de Contas da União (TCU) , de acordo com o art. 71, inciso III, da Constituição Federal.  O ato foi cadastrado e disponibilizado ao TCU por intermédio do Sistema e-Pessoal, na forma do art. 2º e 4º da Instrução Normativa TCU 78/2018.
O ato desse processo pertence às seguintes unidades:
Unidade emissora: Caixa Econômica Federal.
Unidade cadastradora:  Caixa Econômica Federal.
Subunidade cadastradora: CN Gestão de Pessoas - CEPES.
EXAME TÉCNICO
Procedimentos aplicados
Os procedimentos para exame, apreciação e registro de atos de pessoal encontram-se estabelecidos na Instrução Normativa TCU 78/2018 e na Resolução TCU 206/2007. Essas normas dispõem que os atos de pessoal disponibilizados por meio do e-Pessoal devem ser submetidos previamente a críticas automatizadas, com base em parâmetros predefinidos.
As críticas das informações cadastradas na etapa de coleta do ato foram elaboradas e validadas levando-se em conta as peculiaridades de cada ato. Os itens verificados nessa etapa são inerentes a dados cadastrais, fundamentos legais, mapa de tempo, ficha financeira, assim como eventuais ocorrências de acumulação. Trata-se de verificações abrangentes, minuciosas e precisas e sem a necessidade de ação humana e, portanto, menos suscetível a falhas. As críticas aplicadas estão discriminadas no sistema, no Menu e-Pessoal, opção "Crítica", que podem ser acessadas mediante concessão de perfil específico a servidores do TCU responsáveis pela análise.
Além das críticas automatizadas, há verificação humana adicional no caso de haver alertas do sistema ou informações não formatadas, como esclarecimentos do gestor ou do controle interno.  
As críticas também consideram os registros do Sistema Integrado de Administração de Recursos Humanos (Siape) . O Siape disponibiliza informações atualizadas sobre as parcelas que integram os proventos, diferentemente, portanto, do e-Pessoal, que informa as parcelas no momento do registro do ato. 
Essa confrontação com o Siape fornece uma visão atual e verdadeira da situação, o que permite descaracterizar irregularidades e inconsistências que, embora constantes do e-Pessoal, já foram corrigidas.
As verificações detectadas no ato encontram-se discriminadas na aba de pendências do ato no sistema e-Pessoal, bem como no espelho do ato contemplado por esta instrução.
Exame das Constatações
Ato: 115854/2019 - Interessado: LEONIZ DE MELO SILVA - CPF: XXX.469.794-XX
Parecer do Controle Interno: considerar o ato Legal.
Constatações e análises: 
0. O nome e/ou sexo e/ou data de nascimento do servidor difere do cadastro na base da Receita Federal para o CPF informado.
Justificativa do Gestor de Pessoal: Os dados estão corretos, conforme anexos.Gestor anexou os seguintes documentos: Comprovante de Situação Cadastral no CPF-Documento oficial,.
Análise do Controle Interno: Justificativa do gestor esclarece pendência
Análise da Equipe Técnica: Legal
Verifica-se que os dados do interessado divergem daqueles constantes da Receita Federal. Todavia, em consulta realizada junto aos Sistemas do Tribunal, verifica-se que apesar das divergências encontradas, tratam-se da mesma pessoa.
0. Ato com anexo do tipo sentença judicial (ACP 0000059-10.2016.5.10.0006) .
Justificativa do Gestor de Pessoal: Não há. Verificação efetuada no âmbito do TCU.
Análise do Controle Interno:  Não há. Verificação efetuada no âmbito do TCU.
Análise da Equipe Técnica: Ilegal

A contratação em epígrafe efetuada pela CEF ocorreu após a validade do certame por força da decisão judicial proferida em 06/10/2016, nos autos da Ação Civil Pública 00059-10-2016-5-10-0006, em tramitação na 6ª Vara do Trabalho de Brasília. Naquela oportunidade, a validade dos concursos regidos pelos Editais 001/2014-NM e 001/2014-NS foi prorrogada judicialmente por tempo indeterminado, até o trânsito em julgado da referida ACP. 
Importa salientar que a data de validade do concurso, sem a intervenção do Judiciário, expirou em 6/6/2016, já considerada a prorrogação de um ano prevista nos editais dos concursos. É oportuno destacar que a citada ACP ainda não transitou em julgado. 
Em situações análogas, o Tribunal tem considerado ilegal e negado o registro aos atos de admissão, porém, sem adotar providências para a cessação do vínculo dos empregados com a empresa, especialmente quando a respectiva ação judicial ainda não tiver transitado em julgado.
Nesse sentido, cabe trazer à colação os Acórdãos 7135/2014, 7464/2014, 7882/2014, 671/2015, 1140/2015, 2595/2015, 3091/2015, 3251/2015, 3618/2015 e 3503/2016, todos da Primeira Câmara, de relatoria do Ministro Benjamin Zymler; bem como o Acórdão 3713/2019-TCU-Segunda Câmara, de relatoria da Ministra Ana Arrais e o Acórdão 8779/2020-TCU-Primeira Câmara, de relatoria do Ministro Bruno Dantas. Acrescente-se, ainda, o Acórdão 1.106/2020-P, de relatoria da Ministra Ana Arraes, em que tais contratações passaram a ser efetivamente apreciadas e consideradas ilegais.
A matéria em discussão também já foi apreciada por este Tribunal ao tratar de situações semelhantes já ocorridas no âmbito da própria CEF. Assim, cumpre mencionar os Acórdãos 6305/2021, 6304/2021, 6303/2021, 5894/2021, todos proferidos pela 2ª Câmara, sob a relatoria do Ministro-Substituto André Luís de Carvalho; bem como o Acórdão 13431/2021-TCU-Primeira Câmara, de relatoria do Ministro Walton Alencar Rodrigues.
Portanto, seguindo a linha da firme jurisprudência desta Corte de Contas sobre o assunto, entende-se que o ato de admissão em tela é ilegal devendo ter o registro negado, deixando-se de adotar outras providências para tornar sem efeito a contratação em questão, enquanto não houver o desfecho da aludida Ação Civil Pública 00059-10-2016-5-10-0006, em trâmite na 6ª Vara do TRT da 10ª Região, e caso o deslinde da demanda não seja desfavorável aos interessados.
O quadro resumo de ocorrências e, quando for o caso, o detalhamento da norma legal e da jurisprudência para as inconsistências acima elencadas encontra-se no anexo II dessa instrução. 
Encaminhamento do ato: 
Considerar ILEGAL e recusar registro  do ato de Admissão de LEONIZ DE MELO SILVA do quadro de pessoal do órgão/entidade Caixa Econômica Federal, com base nos arts. 71, inciso III, da Constituição Federal, 1º, inciso V, e 39, inciso II, da Lei 8.443/1992 e 260, § 1º, do Regimento Interno. 
Com fulcro no art. 262, caput, do Regimento Interno deste Tribunal, determinar ao órgão/entidade Caixa Econômica Federal que: 
dê ciência, no prazo de quinze dias, contados da notificação, do inteiro teor desta deliberação ao interessado, alertando-o de que o efeito suspensivo proveniente da interposição de eventuais recursos junto ao TCU não o exime da devolução dos valores percebidos indevidamente, caso o recurso não seja provido.
no prazo de trinta dias, contados da ciência da decisão, envie a este Tribunal documentos comprobatórios de que o interessado cujo ato foi impugnado está ciente do julgamento deste Tribunal.
CONCLUSÃO
A abrangência e a profundidade das verificações levadas a efeito fundamentam convicção de que o ato 115854/2019 pode ser apreciado pela ilegalidade, em razão das irregularidades apontadas no item Exame das Constatações desta instrução, que representam afronta à legislação e à jurisprudência de referência.
PROPOSTA DE ENCAMINHAMENTO
Ante o exposto, com fundamento no art. 71, inciso III, da Constituição Federal, no art. 1º, inciso V, e art. 39, incisos I e II, da Lei 8.443/1992, no art. 260 do Regimento Interno do Tribunal de Contas da União, propõe-se: 
Considerar ILEGAL e recusar registro  do ato de Admissão de LEONIZ DE MELO SILVA do quadro de pessoal do órgão/entidade Caixa Econômica Federal, com base nos arts. 71, inciso III, da Constituição Federal, 1º, inciso V, e 39, inciso II, da Lei 8.443/1992 e 260, § 1º, do Regimento Interno.
Com fulcro no art. 262, caput, do Regimento Interno deste Tribunal, determinar ao órgão/entidade Caixa Econômica Federal que: 
no prazo de trinta dias, contados da ciência da decisão, envie a este Tribunal documentos comprobatórios de que o interessado cujo ato foi impugnado está ciente do julgamento deste Tribunal.
dê ciência, no prazo de quinze dias, contados da notificação, do inteiro teor desta deliberação ao interessado, alertando-o de que o efeito suspensivo proveniente da interposição de eventuais recursos junto ao TCU não o exime da devolução dos valores percebidos indevidamente, caso o recurso não seja provido.

não há.

Procurador Sergio Ricardo Costa Caribé.

ATO DE ADMISSÃO. VALIDADE DO CONCURSO PRORROGADA JUDICIALMENTE POR TEMPO INDETERMINADO. ILEGALIDADE. NEGATIVA DE REGISTRO. POSSIBILIDADE DE SUBSISTÊNCIA DA ADMISSÃO ENQUANTO MANTIDA A DECISÃO JUDICIAL. DETERMINAÇÕES.

ATOS DE ADMISSÃO (ADS)

Secretaria de Fiscalização de Integridade de Atos e Pagamentos de Pessoal e de Benefícios Sociais (Sefip).

Trata-se de ato de admissão de Leoniz de Melo Silva, emitido pela Caixa Econômica Federal. 
A Secretaria de Fiscalização de Integridade de Atos e Pagamentos de Pessoal e de Benefícios Sociais deste Tribunal (Sefip) e o Ministério Público junto ao TCU manifestam-se por considerar ilegal e negar registro ao ato de admissão, sem determinação à unidade jurisdicionada para suspensão do pagamento impugnado.
O fundamento da irregularidade do ato de admissão reside em ter sido amparada por decisão judicial não-transitada em julgado, exarada nos autos da Ação Civil Pública 0000059-10.2016.5.10.0006, a qual determinou, por prazo indeterminado, a prorrogação do período de validade dos certames a que aludem os Editais 001/2014-NM e 001/2014-NS.
Feita essa introdução, decido.
Antecipo minha concordância com os pareceres da Sefip e do Ministério Público junto ao TCU, cujas razões, desde logo, incorporo ao meu voto.
Ao compulsar o ato de admissão, verifico que a validade dos concursos públicos expirou em 16/6/2016, já considerada a prorrogação de um ano prevista nos editais dos certames.  Entretanto, as contratações dos empregados ocorreram após o prazo de validade desses torneios públicos, tendo por base decisão judicial proferida em 6/10/2016, nos autos da Ação Civil Pública 0000059-10.2016.5.10.0006, cujo teor da parte dispositiva é o seguinte:
Diante do exposto, nos autos da Ação Civil Pública n. 00059-10-2016-5-10-0006 proposta pelo MINISTÉRIO PÚBLICO DO TRABALHO em face de CAIXA ECONÔMICA FEDERAL, e no qual figuram como assistentes do autor a FEDERAÇÃO NACIONAL DAS ASSOCIAÇÕES DO PESSOAL DA CEF E CONFEDERAÇÃO NACIONAL DOS TRABALHADORES DO RAMO FINANCEIRO - CONTRAF, nos termos da fundamentação supra, que integra este dispositivo para todos os fins, DECIDO rejeitar as preliminares e julgar PROCEDENTES os pedidos para: 
confirmar a postergação de validade do concurso público conforme editais publicados pela reclamada nsº 001/2014-NM e 001/2014-NS, até o trânsito em julgado desta decisão; (destaque acrescido) 
condenar a reclamada a apresentar, no prazo de 06 meses, um estudo de dimensionamento do seu quadro de pessoal, com indicativo das reais necessidades de contratações, baseados nos cargos indicados nos editais mencionados nesta decisão e publicados em 2014; e, em seguida, promova a convocação, para fins de admissão de todos os trabalhadores aprovados nos concursos públicos mencionados nesta decisão, - observada a cláusula 50 da CCT, ou seja, no mínimo 2.000 (dois mil) novos empregados, seja técnico bancário, seja da carreira profissional - considerados o quadro de pessoal da época da confecção da referida cláusula convencional (ano de 2014) .  (grifei) 
Contra a referida decisão, a Caixa Econômica Federal interpôs recurso ordinário perante o Tribunal Regional do Trabalho da 10ª Região, recebido apenas no efeito devolutivo, nos termos dos artigos 895, inciso I, e 899 da CLT, podendo, assim, a parte favorecida requerer a execução provisória da sentença. 
O recurso ordinário trabalhista foi julgado pelo Tribunal Regional do Trabalho da 10ª Região em 7/4/2021, o qual, no mérito, deu provimento parcial ao recurso formulado pela Caixa Econômica Federal, mantendo, porém, a prorrogação dos prazos de validade dos concursos públicos (Editais 001/2014-NM e 001/2014-NS) , até o trânsito em julgado da ação trabalhista, bem como assegurou a prioridade dos aprovados nos referidos certames caso seja aberto novo edital de concurso público.
Em face desse acórdão, foram opostos embargos de declaração pela Defensoria Pública da União, pelo Ministério Público do Trabalho, pela Caixa, e por federação e confederação de trabalhadores.
O processo também fora sobrestado em 29/8/2018, até o julgamento pelo Supremo Tribunal Federal no Recurso Extraordinário 960.429, com repercussão geral (relator E. Ministro Gilmar Mendes) , versando sobre o Tema 992, ocorrido em 5/3/2021, que discutiu a competência da Justiça laboral para processar e julgar controvérsias afetas à fase pré-contratual de seleção e admissão de pessoal e eventual nulidade de certame, em face de pessoa jurídica de direito privado.
Transcrevo, com os devidos destaques, ementa da última decisão proferida no RE 960.429, a qual modulou os efeitos da deliberação que fixou tese geral de competência da Justiça Comum para conhecer e processar as controvérsias em causa:
EMBARGOS DE DECLARAÇÃO EM RECURSO EXTRAORDINÁRIO REPRESENTATIVO DA CONTROVÉRSIA. TEMA 992. MODULAÇÃO DE EFEITOS. 
1. Decisão embargada que definiu competência da Justiça Comum. 
2. Pedido de modulação de efeitos nos termos do art. 927, § 3º, do Código de Processo Civil. Manutenção dos atos já praticados. Jurisprudência do Supremo Tribunal Federal. 
3. Embargos de declaração parcialmente acolhidos, para modular os efeitos da decisão embargada, complementando a tese fixada, que passa a ter a seguinte redação: "Compete à Justiça Comum processar e julgar controvérsias relacionadas à fase pré-contratual de seleção e de admissão de pessoal e eventual nulidade do certame em face da Administração Pública, direta e indireta, nas hipóteses em que adotado o regime celetista de contratação de pessoas, salvo quando a sentença de mérito tiver sido proferida antes de 6 de junho de 2018, situação em que, até o trânsito em julgado e a sua execução, a competência continuará a ser da Justiça do Trabalho.   
 (DJE de 5/2/2021 Ata 17/2021, divulgado em 4/2/2021) 
Nessas condições, a sentença proferida nos autos da Ação Civil Pública 0000059-10.2016.5.10.0006 deverá correr na Justiça trabalhista até o trânsito em julgado. 
Outro aspecto relevante reside em que a prorrogação, por prazo indeterminado, do período de validade dos concursos regidos pelos Editais 001/2014-NM e 001/2014-NS configura afronta direta ao artigo 37, inciso III, da Constituição Federal, que somente autoriza a postergação dos certames públicos por, no máximo, quatro anos:
Art. 37. A administração pública direta e indireta de qualquer dos Poderes da União, dos Estados, do Distrito Federal e dos Municípios obedecerá aos princípios de legalidade, impessoalidade, moralidade, publicidade e eficiência e, também, ao seguinte: 
 (...) 
III - o prazo de validade do concurso público será de até dois anos, prorrogável uma vez, por igual período;
Em situações análogas, esta Corte de Contas tem considerado ilegal e negado o registro dos atos de admissão, sem determinação à entidade de origem para interrupção dos pagamentos até que haja o trânsito em julgado da decisão judicial. Nessa linha, citam-se os Acórdãos 7135/2014, 7464/2014, 7882/2014, 671/2015, 1140/2015, 2595/2015, 3091/2015, 3251/2015, 3618/2015 e 3503/2016, todos da Primeira Câmara, relator E. Ministro Benjamin Zymler, Acórdão 3713/2019-TCU-Segunda Câmara, relatora E. Ministra Ana Arrais, Acórdão 8779/2020-TCU-Primeira Câmara, relator E. Ministro Bruno Dantas, Acórdão 1106/2020-TCU-Plenário, relatora E. Ministra Ana Arraes.
Dessa forma, o ato de admissão em análise não está apto a receber a chancela de legalidade até que haja o trânsito em julgado da decisão proferida na Ação Civil Pública 0000059-10.2016.5.10.0006, sem prejuízo de que a relação contratual seja mantida enquanto estiver amparada pela decisão judicial.
Por fim, o ato de admissão de Leoniz de Melo Silva ingressou no Tribunal em 09/12/2019, há menos de cinco anos deste julgamento, estando de acordo com a tese fixada pelo Supremo Tribunal Federal, no julgamento do RE 636.553, da relatoria do E. Ministro Gilmar Mendes (Pleno, j. 19/2/2020, DJe 26/5/2020) . 
Ante o exposto, VOTO para que seja adotada a minuta de acórdão que ora trago ao exame deste Colegiado.
TCU, Sala das Sessões, em 15 de março de 2022.
WALTON ALENCAR RODRIGUES 
Relator